最高法院刑事判決　　　　　　　九十四年度台上字第九一七號
　　上　訴　人　台灣高等法院檢察署檢察官
　　上　訴　人
　　即　被　告　丙○○
　　　　　　　　　　　　巷5號.
　　上　訴　人
　　（ 被告 ）　乙○○
　　　　　　　　　　　　號
　　 　 　　　　甲○○
　　　　　　　　　　　　樓
　　共　　　同
　　選任辯護人　吳國輝律師
上列上訴人等因被告等殺人案件，不服台灣高等法院中華民國九
十一年四月四日第二審更審判決（九十年度上重更(一)字第五○號
，起訴案號：台灣板橋地方法院檢察署八十九年度偵字第四五六
六、七三一一號），提起上訴，本院判決如下：
    主  文
原判決撤銷，發回台灣高等法院。
    理  由
本件原判決認定：上訴人即被告（下稱被告）丙○○（綽號「蚵
仔」）於民國八十九年二月間，因懷疑楊政坤教唆吳明龍有關吸
食毒品之事如被查獲時，即供稱毒品源自丙○○，因而心生不滿
，夥同上訴人（下稱被告）乙○○（綽號「臭仔」，丙○○之兄
）、甲○○（綽號「小寶」）共同基於殺人之犯意聯絡，由甲○
○於八十九年二月二十七日上午十一時八分許，以「00000
00000號」行動電話，撥打楊政坤之「000000000
0號」行動電話，邀約楊政坤至台北縣永和市○○路○段十巷五
號旁乙○○居住之小木屋，質問上情。被告等不理會楊政坤所為
「不是我害你們的，不要找我」之辯白，由乙○○於同日上午十
一時三十分許持其所有之鐵鎚猛擊楊政坤後腦，見楊政坤倒地後
，乙○○即持該鐵鎚與丙○○、甲○○先後步出小木屋，乙○○
於向丙○○索取新台幣（下同）一萬元後，擬前往警察局自首。
嗣丙○○聽見小木屋內之楊政坤仍在呻吟，知尚未氣絕，即囑甲
○○喚回已離去之乙○○，至小木屋內再朝楊政坤頭部猛擊數下
後，始行離去。嗣乙○○於同日十二時許，持行兇所用之鐵鎚至
台北縣警察局永和分局自首而接受裁判，楊政坤雖經送醫急救，
仍傷重死亡等情。因而撤銷第一審關於丙○○、甲○○殺人及乙
○○部分之判決，改判論處被告等共同殺人（丙○○累犯）罪刑
，固非無見。
惟查：(一)、第二審法院認為上訴無理由者，應以判決駁回之。又
第二審法院認為上訴有理由，或上訴雖無理由，而原判不當或違
法者，應將原審判決經上訴之部分撤銷，就該案件自為判決。刑
事訴訟法第三百六十八條、第三百六十九條第一項前段分別定有
明文。原判決以：乙○○上訴意旨否認預謀殺人及辯稱量刑過重
；另丙○○、甲○○上訴意旨否認犯罪，雖均無理由。惟甲○○
部分，檢察官係依幫助殺人罪嫌提起公訴，而第一審對於甲○○
已改依共同殺人論處罪刑，但「漏未引用刑事訴訟法第三百條，
且未說明得變更起訴法條之理由」，據為撤銷改判之唯一理由（
見原判決第十五面第十至十四行）。依其情形，第一審判決關於
甲○○部分，縱有上開撤銷改判之原因，但該項違誤僅止於甲○
○一人，並不及於乙○○、丙○○部分。原判決既未認定第一審
判決關於乙○○、丙○○部分有何不當或違法，復已明白論斷乙
○○、丙○○之上訴為無理由，卻依刑事訴訟法第三百六十九條
第一項前段規定，將第一審關於乙○○所處有期徒刑十五年、丙
○○所處無期徒刑部分亦一併撤銷，分別改判有期徒刑十四年、
十二年，自有適用法則不當之違法。(二)、原判決認定：甲○○於
八十九年二月二十七日上午十一時八分許，以「0000000
000號」行動電話，撥打楊政坤之「0000000000號
」行動電話，意在誘使楊政坤「赴死亡約會」。惟甲○○雖承認
有撥打該通電話，但始終否認邀約楊政坤至台北縣永和市○○路
○段十巷五號旁乙○○居住之小木屋，並辯稱當時係詢問楊政坤
有無安非他命，楊政坤答稱沒有，即掛斷電話，前往丙○○家中
，並未至乙○○之小木屋（見第一審卷第一宗第二七二頁、第二
七三頁；第一審卷第二宗第十頁、第十一頁、第二十一頁、第二
十二頁、第二十四頁、第六十八頁、第一五五頁、第一八八頁；
原審上訴卷第九十一頁）。上開辯解是否屬實？攸關甲○○有無
誘使楊政坤「赴死亡約會」之事實，縱屬不可採，仍應敘明其取
捨證據所憑之理由。乃原判決並未具體說明，即逕謂不可採，尚
難昭折服。(三)、證據雖已調查而其內容尚未明瞭者，即與未經調
查無異，如遽行判決，仍屬應於審判期日調查之證據而未予調查
。原判決認定：乙○○在其小木屋內，基於殺人之犯意，持其所
有之鐵鎚猛擊楊政坤後腦，見楊政坤倒地後，即持該鐵鎚步出小
木屋。嗣丙○○聽見小木屋內之楊政坤仍在呻吟，知尚未氣絕，
即囑甲○○喚回已離去之乙○○，至小木屋內再朝楊政坤頭部猛
擊數下始離去。係以證人林志文之供述為唯一證據（至於證人楊
陳成、張樹誠，係至嗣後始在巷中遇見丙○○、甲○○，當時並
未前往小木屋，故不知先前事發之過程）。惟丙○○、甲○○始
終否認上情，並辯稱當時伊等在宅內談話，並未到小木屋，嗣乙
○○於殺害楊政坤後，持鐵鎚前來叫門，伊等始知此事，丙○○
基於兄弟之情乃給付乙○○一萬元，並勸乙○○速往警察局自首
，此時適在巷中遇見證人楊陳成、張樹誠。乙○○亦為相同之供
述，並稱伊單獨一人殺害楊政坤之過程中，林志文並未在場，林
志文係楊政坤之父楊福嗣後找來之證人。另證人即鄰居張樹誠於
原審亦證述：「我當天早上十一點出頭出門（買東西時），沒有
看到林志文及其他任何人，……約十一點四、五十分回來（因上
樓剛過十二點），看到丙○○，他說他哥哥（乙○○）跟死者發
生爭執」（見原審更(一)卷第七十九至八十頁）。原判決理由雖說
明：「證人林志文『結證』稱：當時我剛出門時，看見『小寶』
（即甲○○）在十六號後門遊走，後來我回屋內再外出時看見『
小寶』入秀朗路一段十巷五號旁小木屋內，而『蚵仔』（指丙○
○）從他家（秀朗路一段十巷五號）走出吸根煙後，進入綽號『
臭仔』（指乙○○）屋內（指小木屋），約二、三分鐘後，我聽
到『臭仔』屋內有人講『不是我害你們的，不要找我』後，『蚵
仔』說『是你爸爸害我，我是針對你爸爸，你爸爸若再住永和，
我就要給他死』，再來，我就聽到『碰』的一聲，而後『小寶』
、『臭仔』、『蚵仔』走出門外，『臭仔』說我要去自首，手拿
一支鐵鎚，後來『臭仔』往前走，『蚵仔』忽然叫『小寶』去叫
『臭仔』回來說『人未死，再去把他敲死』，而『臭仔』就再回
來進入屋內，我聽到『碰！碰！』兩聲，約一分鐘後，『臭仔』
出來向『蚵仔』要一些錢後即離開。後來楊陳成來到門口，『蚵
仔』即對他（楊陳成）說『我主要是要對付你爸爸，回去告訴你
爸爸，若再住這裡，要他死』，後來『蚵仔』對我說『今天的事
，你都沒看見，不可告訴別人』（參見八十九年度偵字第四五六
六號卷第三十三頁反面）。……『小寶』及丙○○走出來，我因
怕被發現，就往土地公廟方向走，走到一半，就發現住在對面（
十巷八號四樓）的張樹誠回來，丙○○即將一卷錄音帶交給他（
張樹誠）播放，說是楊政坤害他的錄音（參見同上卷第三十六頁
反面、第三十七頁正面）」等語，採為丙○○、甲○○亦參與犯
罪之證據（見原判決第五面第二行至第六面第一行）。惟依卷內
資料，八十九年度偵字第四五六六號卷「第三十三至三十五頁」
、「第三十六至三十七頁」，均為證人林志文在警詢時之筆錄，
並未經「具結」，有各該筆錄可查。原判決誤認上開供述，係經
證人林志文「結證」之證據，已與卷內資料不相適合。又原判決
已明白認定，乙○○殺害楊政坤之時間係在八十九年二月二十七
日「上午十一時三十分」以後。楊政坤之兄楊陳成亦證述，楊政
坤係於當日「上午十一時許」出門（見第一審卷第一宗第二六五
頁）。而林志文在上開筆錄中所供，該兇殺案係發生在「伊十點
左右起床後，……大約二十至三十分鐘左右」（見八十九年度偵
字第四五六六號卷第三十六頁背面）；嗣於原審更審時，仍供述
發生命案之時間，約在「十點多」（見原審更(一)卷第五十二頁）
。惟當天上午「十點多」，楊政坤仍在家中，尚未至小木屋被殺
，則林志文之供述是否確與事實相符，即有研求餘地，原審未予
究明，即遽採為被告等有罪判決之基礎，亦有未合。以上或為上
訴意旨指摘所及，或為本院得依職權調查之事項，應認原判決仍
有撤銷發回更審之原因。
據上論結，應依刑事訴訟法第三百九十七條、第四百零一條，判
決如主文。
中　　華　　民　　國　九十四　年　　二　　月  二十四  日
                      最高法院刑事第七庭
                          審判長法官  陳　炳　煌
                                法官  陳　世　雄
                                法官  韓　金　秀
                                法官  吳　信　銘
                                法官  徐　文　亮
      本件正本證明與原本無異
                                      書  記  官
中　　華　　民　　國　九十四　年　　三　　月    二  　日
                                                   Ｍ
